【裁判字號】    94,訴,2302
【裁判日期】    950511
【裁判案由】    犯罪被害人保護法
【裁判全文】
臺北高等行政法院判決
                                     94年度訴字第02302號
                              .
原        告  甲○○        1.
兼法定代理人  乙○○○
被        告  臺灣士林地方法院檢察署犯罪被害人補償審議委
              員會
代   表   人  吳陳鐶（主任委員）
訴 訟 代理人  丙○○
上列當事人間因犯罪被害人保護法事件，原告不服臺灣高等法院
檢察署犯罪被害人補償覆審委員會中華民國94年6月20日94年度
補覆議字第6號決定書，提起行政訴訟。本院判決如下：
    主  文
覆議決定及原處分關於否准原告甲○○法定扶養費部分均撤銷。
被告對於原告甲○○申請法定扶養費事件，應依本判決之法律見
解對於原告甲○○作成決定。
原告其餘之訴駁回。
訴訟費用由原告乙○○○負擔二分之一，餘由被告負擔。
    事  實
緣原告乙○○○、甲○○2人分別為被害人許琄琄之母親及女兒
。加害人黃瑞銘於民國（下同）93年4月5日晚間8時許，分別先
於台北市○○區○○路287巷17號「千慧小吃店」及台北市○○
區○○路1段81號「清茶館」（舊名香香茶莊）與經李萊有介紹
而認識之友人即被害人許琄琄飲用啤酒後，復邀約許琄琄前往台
北市士林區○○○路○段2巷16號砂石場旁，另購啤酒、小菜一同
飲酒、談天，嗣於同日晚間9時許飲酒完畢欲各自離去之際，因
許琄琄拒絕履行承諾，未將購買啤酒及小菜所花費之新台幣（下
同）3百元返還予黃瑞銘，黃瑞銘一時氣憤難當，遂隨手以許琄
琄皮包背帶纏繞許琄琄脖子將許琄琄勒斃，於確認許琄琄斷氣死
亡後，為免遭他人察覺其殺人犯行，立即將許琄琄屍體拖行至上
開砂石場旁草叢內，並以許琄琄身著上衣之衣袖包覆許琄琄頸部
，再以打火機點火焚燒許琄琄屍體，欲毀屍滅跡，待許琄琄屍體
之面部、雙足已燒毀焦黑，黃瑞銘因見火苗延燒至附近草叢發出
火光，為避免路人發覺，隨即自行撲滅火勢，復於許琄琄遭毀損
之屍體上撲蓋芒草，始離去現場，嗣於同年月13日因許琄琄之屍
體為葉吉和發覺而報警處理，始悉上情。原告等乃依犯罪被害人
保護法申請遺屬補償金，其中原告乙○○○申請補償殯葬費及因
許琄琄死亡致無法履行之法定扶養義務l百萬元；原告甲○○則
申請補償因許琄琄死亡致無法履行之法定扶養義務1百萬元。案
經被告以93年度補審字第15號、93年度補審字第18號及93年度暫
補審字第5號決定，就原告許李智慧申請殯喪費部分，核定補償
11萬1千元，而就法定扶養義務部分，以被害人許琄琄並無扶養
能力，尚無從負擔扶養義務，爰駁回原告等2人就扶養義務補償
之申請。原告等不服，向臺灣高等法院檢察署犯罪被害人補償覆
審委員會申請覆議，遭決定駁回後，遂向本院提起行政訴訟。茲
摘敘兩造訴辯意旨如次：
甲、原告方面：
一、聲明：求為判決
１、被告93年度補審字第15號、93年度補審字第18號、93年度暫
    補審字第5號決定關於否准法定扶養費部分，暨臺灣高等法
    院檢察署犯罪被害人補償覆審委員會94年度補覆議字第6號
    決定均撤銷。
２、命被告作成給付原告等各新台幣100萬元遺屬補償金之處分
    。
二、陳述：
１、本件原告等僅就法定扶養費部分申請覆議，殯葬費用部分並
    非本件爭執標的。
２、原告為臺灣士林地方法院93年度重訴字第10號殺人案件被害
    人之遺屬，依犯罪被害人保護法之規定申請遺屬補償金。按
    為保護因犯罪行為被害而死亡者之遺屬，以保障人民權益，
    促進社會安全，犯罪被害人保護法第1條即揭櫫此意旨。因
    此，解釋該法，應以保障人民權益，促進社會安全為基礎，
    並作對於人民有利之解釋，俾免發生社會問題，且依該法第
    4條規定，犯罪被害補償金之經費來源包括法務部編列之預
    算、監所作業者之勞作總額及犯罪之所得等，可知就被害人
    遺屬而言，該案之犯罪者將來入監服刑所為勞動之代價，將
    滋生一定之金額，則被害人遺屬由此獲得補償，更屬有據、
    合理，係屬常態；反之，被害人遺屬因其他原因而不獲補償
    ，則為變態之情形，從而解釋被害人之法定請求權，應從寬
    認定，否則即失上開規定之良法美意。
３、原處分似未慮及上開立法意旨，徒以被害人許琄琄因中度自
    閉症而領有身心障礙手冊，率爾認定並無扶養能力，無從負
    擔扶養義務，原告等均無法就法定扶養義務部分申領補償。
    惟自閉症並非智障，若以自閉症與智障兩者相較，在智力、
    社會環境適應及工作能力上，自閉症較智障者為優。復參照
    民視新聞約在93年下半年播出某自閉症小孩在台灣開畫展，
    其畫作並得國際大師級之高度肯定，被喻為美術界之莫札特
    ，而類此之自閉症小孩在各種領域之天份上，皆係常人之所
    望塵莫及。是以，本件被害人確係自閉症患者，但並非毫無
    工作能力；反之，其確實具有相當工作能力，僅礙於其領有
    殘障手冊及社會錯誤觀念，造成其求職之窘境，而靠一般失
    業者最常轉換跑道－擺地攤，以及社會所認較為低賤之工作
    －撿拾廢棄物等謀生，其收入不但足敷被害人1人生活所需
    ，仍行有餘力給予其母親零用錢，即令金額不高，仍不能因
    領有殘障手冊，即率予判定並無工作能力及毫無收入。被告
    是否認真深入了解？啟人疑竇，原處分具有明顯重大瑕疵，
    顯屬不當。
４、被害人生前患有精神疾病，有在從事拾荒等工作，一天收入
    大約3百多元，原告等2人原本靠被害人所賺的錢來支應生活
    ，且原告甲○○現未成年，亦無工作收入，雖係由外祖母即
    原告乙○○○養育，被害人許琄琄生前沒什麼養育原告甲○
    ○，但應係由被害人將賺取的錢（大約每天3百元）拿給外
    祖母，然後由外祖母養育。原告乙○○○當初在訊問時亦係
    作上開表示，但當時緊張，故陳述不夠完整，被害人許琄琄
    生前事實上確實有時候在拾荒，有時候在擺地攤，多少都有
    拿錢支應原告等生活所需。
５、退萬步言，即令被害人因其工作及收入均無勞保而致舉證上
    之困難，將有被認定無工作收入之虞，然犯罪被害人保護法
    第9條規定所稱法定扶養義務，並未規定須具有工作能力始
    能請求，亦未規定須具有工作收入始能請求。申言之，被害
    人只要在法律上負有扶養義務，具此資格、要件，即應對被
    害人遺屬作有利、從寬之解釋。原告等分別係被害人之母及
    女，依民法相關規定為有法定扶養義務者，今因被害人身亡
    而無法履行法定扶養義務，其情形符合犯罪被害人保護法第
    9條第1項第3款規定之構成要件，故原告等得據此請求100萬
    元補償。
乙、被告方面：
一、聲明：求為判決駁回原告之訴。
二、陳述：
    參照犯罪被害人保護法第6條第2項規定，遺屬補償金之申請
    ，以依賴被害人扶養維持生活者為限。本件業經被告93年度
    補審字第15號、93年度補審字第18號、93年度暫補審字第5
    號決定及臺灣高等法院檢察署犯罪被害人補償覆審委員會94
    年度補覆議字第6號決定對原告乙○○○部分之申請及原告
    甲○○全部之申請予以駁回，駁回理由已詳載於歷次決定。
    理  由
一、按「因犯罪行為被害而死亡者之遺屬或受重傷者，得申請犯
    罪被害補償金。」、「犯罪被害補償金之種類及支付對象如
    下：一、遺屬補償金：支付因犯罪行為被害而死亡者之遺屬
    。」、「得申請遺屬補償金之遺屬，依下列順序定之：一、
    父母、配偶及子女。二、祖父母。三、孫子女。四、兄弟姊
    妹。」、「前項第2、3、4款所列遺屬，申請第9條第1項第3
    款所定補償金者，以依賴被害人扶養維持生活者為限。」、
    「補償之項目及其最高金額如下：．．三、因被害人死亡致
    無法履行之法定扶養義務，最高金額不得逾新台幣100萬元
    。．．因犯罪行為被害而死亡者之遺屬，得申請前項第1款
    至第3款所定補償金；．．。得申請補償金之遺屬有數人時
    ，每一遺屬均得分別申請，其補償數額於各款所定金額內酌
    定之。申請第1項第3款補償金之遺屬如係未成年人，於其成
    年前，其補償金額得委交犯罪被害人保護機構信託管理，分
    期或以其孳息按月支付之。」犯罪被害人保護法第4條第1項
    、第5條第1項第1款、第6條第1項、第2項及第9條分別定有
    明文。
二、本件原告乙○○○、甲○○2人分別為被害人許琄琄之母親
    及女兒。加害人黃瑞銘於93年4月5日晚間8時許，分別先於
    台北市○○區○○路287巷17號「千慧小吃店」及台北市○
    ○區○○路1段81號「清茶館」（舊名香香茶莊）與經李萊
    有介紹而認識之友人即被害人許琄琄飲用啤酒後，復邀約許
    琄琄前往台北市士林區○○○路○段2巷16號砂石場旁，另購
    啤酒、小菜一同飲酒、談天，嗣於同日晚間9時許飲酒完畢
    欲各自離去之際，因許琄琄拒絕履行承諾，未將購買啤酒及
    小菜所花費之3百元返還予黃瑞銘，黃瑞銘一時氣憤難當，
    遂隨手以許琄琄皮包背帶纏繞許琄琄脖子將許琄琄勒斃，於
    確認許琄琄斷氣死亡後，為免遭他人察覺其殺人犯行，立即
    將許琄琄屍體拖行至上開砂石場旁草叢內，並以許琄琄身著
    上衣之衣袖包覆許琄琄頸部，再以打火機點火焚燒許琄琄屍
    體，欲毀屍滅跡，待許琄琄屍體之面部、雙足已燒毀焦黑，
    黃瑞銘因見火苗延燒至附近草叢發出火光，為避免路人發覺
    ，隨即自行撲滅火勢，復於許琄琄遭毀損之屍體上撲蓋芒草
    ，始離去現場，嗣於同年月13日因許琄琄之屍體為葉吉和發
    覺而報警處理，始悉上情。原告等乃依犯罪被害人保護法申
    請遺屬補償金，其中原告乙○○○申請補償殯葬費及因許琄
    琄死亡致無法履行之法定扶養義務l百萬元；原告甲○○則
    申請補償因許琄琄死亡致無法履行之法定扶養義務1百萬元
    。案經被告以93年度補審字第15號、93年度補審字第18號及
    93年度暫補審字第5號決定，就原告許李智慧申請殯喪費部
    分，核定補償11萬1千元，而就法定扶養義務部分，以被害
    人許琄琄並無扶養能力，尚無從負擔扶養義務，爰駁回原告
    等2人就扶養義務補償之申請。原告等不服，向臺灣高等法
    院檢察署犯罪被害人補償覆審委員會申請覆議，遭決定駁回
    後，遂向本院提起行政訴訟，並以事實欄所示各節據為爭議
    。
三、經查，原告乙○○○、甲○○分別係許琄琄之母親及女兒，
    許琄琄於93年4月5日晚間遭黃瑞銘殺死，其屍體並遭黃瑞銘
    損壞，嗣黃瑞銘經檢察官以其涉犯刑法殺人罪及損壞屍體罪
    提起公訴，原告於93年6月17日、93年7月9日、93年8月23日
    向被告為本件之申請等情，有申請書3件、臺灣士林地方法
    院檢察署相驗屍體證明書、臺灣士林地方法院檢察署93年度
    偵字第3913號起訴書、戶籍謄本附於原處分卷可稽，堪信為
    真實。
四、原告乙○○○部分：
１、依犯罪被害人保護法立法意旨，被害人之父母、子女之所以
    得申請扶養補償金，乃為補償其因被害人死亡致無法履行其
    「法定扶養義務」所受之損失，此觀該法第9條第1項第3款
    之規定甚明。既稱「法定扶養義」自應回歸民法相關之規定
    。
２、參照民法第1117條、第1118條、第1119條關於受扶養要件、
    扶養義務免除、扶養程度之規定，及最高法院87年度台上字
    第1696號判例「民法第1117條第1項規定；受扶養權利者，
    以不能維持生活而無謀生能力者為限。而同條第2項規定：
    前項無謀生能力之限制，於直系血親尊親屬不適用之。即直
    系血親尊親屬受扶養者，仍須以不能維持生活者為限。」、
    86年度台上字第3173號判例「直系血親尊親屬，如能以自己
    財產維持生活者，自無受扶養之權利；易言之，直系血親尊
    親屬受扶養之權利，仍應受不能維持生活之限制。」、91年
    台上字第1798號判例「民法第1118條規定因負擔扶養義務而
    不能維持自己生活者，免除其義務。但受扶養權利者為直系
    血親尊親屬或配偶時，減輕其義務。依此規定，直系血親卑
    親屬因負擔扶養義務而不能維持自己生活者，固僅得減輕其
    義務，而不得免除之；惟此係指直系血親卑親屬有能力負擔
    扶養義務而言，倘該直系血親卑親屬並無扶養能力，自無該
    條規定之適用。」之意旨，可知父母請求法定扶養費，須以
    不能維持生活為限，且係指直系血親卑親屬有能力負擔扶養
    義務而言。職是，犯罪被害人保護法第6條第2項所規定「以
    依賴被害人扶養維持生活者為限」，於犯罪被害人之父母申
    請遺屬補償金，自應與請求法定扶養費之限制為相同之解釋
    （最高行政法院94年度判字第455號、94年度判字第1982號
    、95年度判字第84號判決意旨參照）。
３、經查，被害人許琄琄幼時因發燒引起腦膜炎，導致智障嚴重
    ，視力不佳，手腳亦不靈活，1人無法謀生，需要別人幫助
    ，原告乙○○○亦有幫助許多，許琄琄沒有固定工作，有時
    在拾荒，有時在擺地攤，許琄琄並無拿錢回家養原告乙○○
    ○，只是有時會買一些小東西給大家吃，原告甲○○之生父
    不詳，主要是原告乙○○○養大，許琄琄生前並沒有什麼在
    養原告甲○○，原告乙○○○是由其子許瑞恆予以扶養等情
    ，業經原告乙○○○、甲○○、許瑞恆（即原告乙○○○之
    子、甲○○之舅）分別供述甚詳，有原處分卷附詢問筆錄、
    訊問筆錄、勞工保險局93年8 月17日保給命字第0931020070
    0 號函（查復許琄琄生前未曾參加勞保）、臺灣士林地方法
    院檢察署檢察官查調稅務資料申請單、稅務電子閘門財產所
    得調件明細表可稽，另許琄琄因中度閉症而領有身心障礙手
    冊乙節，亦有身心障礙手冊附卷為憑。由此堪認被害人許琄
    琄並無扶養能力，無從負擔扶養義務，是原告乙○○○自無
    從就許琄琄死亡致無法履行之法定扶養義務申請補償。則被
    告據此否准原告乙○○○法定扶養費之申請，於法洵屬有據
    。覆議決定予以維持，亦無不合。原告乙○○○訴請撤銷，
    並請求判命被告作成給付新台幣100 萬元遺屬補償金之處分
    ，均為無理由，應予駁回。
五、原告甲○○部分：
１、按扶養義務者，謂特定人對不能依自己之資產或勞力謀生之
    特定人，為必要之經濟的供給之親屬法上義務。通說將扶養
    義務區分為「生活保持義務」與「生活扶助義務」。生活保
    持義務，為父母子女、夫妻間之扶養義務；此義務為父母子
    女或夫妻身分關係之本質的要素之一，若無此義務，則不可
    稱為父母子女或夫妻，保持對方即是保持自己。而生活扶助
    義務，例如兄弟姊妹之扶養是；此義務為偶然的例外現象，
    為親屬關係之補助要素之一，須因一方有特殊情形不能維持
    生活時，他方始負扶助之義務。生活保持義務，無須斟酌扶
    養供給者之給付能力，亦即雖無餘力，亦須犧牲自己而扶養
    他人；反之，生活扶助義務，以扶養供給者之扶養能力為前
    提，須扶養供給者為身分相當之生活尚有餘資時，始以餘資
    予以扶養。又民法第1116條第一項規定扶養義務人經濟能力
    不足，定其扶養順序，其第2款之「直系血親卑親屬」，並
    不包括未成年而未結婚之子女，因父母對於未成年子女有保
    護及教養之權利義務，此充分表現親權之本質（民法第1084
    條）。足見父母對未成年子女不能視為生活扶助義務，而應
    視為生活保持義務；換言之，父母對未成年子女之扶養不適
    用民法第1116條之規定，應適用民法第1084條父母對於未成
    年子女，有保護及教養之權利義務之規定。再參以此對於業
    已成年之直系血親尊親屬與配偶，尚且限制扶養義務人不得
    全部免除其義務，僅得減輕其義務【惟91年台上字第1798號
    判例：「民法第1118條規定因負擔扶養義務而不能維持自己
    生活者，免除其義務。但受扶養權利者為直系血親尊親屬或
    配偶時，減輕其義務。依此規定，直系血親卑親屬因負擔扶
    養義務而不能維持自己生活者，固僅得減輕其義務，而不得
    免除之；惟此係指直系血親卑親屬有能力負擔扶養義務而言
    ，倘該直系血親卑親屬並無扶養能力，自無該條規定之適用
    。」，其意旨於此必須斟酌】；則對於尚處於年幼待哺育之
    未成年子女，扶養義務人是否得藉其不能維持生活為由，而
    完全免除其義務以觀，足見於論及父母對於未成年子女之扶
    養義務時，亦應比照排除適用民法第1116條之法理，更而排
    除第1118條有關扶養義務免除規定之適用，應適用民法第
    1084之規定，始為適法（最高行政法院93年度判字第52號判
    決意旨參照）。
２、查被害人許琄琄並無扶養能力，無從負擔扶養義務，雖如前
    述。惟原告甲○○於許琄琄被害當時，尚未成年，許琄琄依
    法對原告甲○○所負之扶養義務，為生活保持義務，而生活
    保持義務，無須斟酌扶養供給者之給付能力，亦即雖無餘力
    ，亦須犧牲自己而扶養他人，亦即，許琄琄對未成年子女之
    原告甲○○之扶養，應比照排除適用民法第1116條之法理，
    更而排除第1118條有關扶養義務免除規定之適用，而應適用
    民法第1084條之規定，始為適法。從而，被告以被害人許琄
    琄並無扶養能力，尚無從負擔扶養義務為由，據此否准原告
    甲○○法定扶養費之申請，其法律見解尚有違誤，覆議決定
    未就被告前開違誤予以糾正，亦有未洽。原告甲○○訴請撤
    銷覆議決定及原處分關於否准其法定扶養費部分為有理由，
    應予准許。再按行政法院對於人民依第5 條規定請求應為行
    政處分或應為特定內容之行政處分之訴訟，原告之訴雖有理
    由，惟案件事證尚未臻明確，應判命行政機關遵照其判決之
    法律見解對於原告作決定，行政訴訟法第200 條第4 款定有
    明文。本件關於原告甲○○申請法定扶養費，是否合於犯罪
    被害人保護法所規定之其他要件，以及其補償金額之計算等
    ，尚待被告完成實質審查，是本件事證尚未臻明確，原告甲
    ○○所提起之課予義務訴訟，尚未達全部有理由之程度，爰
    依上開之規定，判命被告應依本判決之法律見解對於原告甲
    ○○作成決定，其餘部分，不應准許，應予駁回。
據上論結，本件原告之訴為一部有理由，一部無理由，爰依行政
訴訟法第200條第4款、第104條、民事訴訟法第79條，判決如主
文。
中    華    民    國    95    年    5    月    11     日
                        第六庭審判長法  官  黃清光
                                    法  官  陳鴻斌
                                    法  官  曹瑞卿
上為正本係照原本作成。
如不服本判決，應於送達後20日內，向本院提出上訴狀並表明上
訴理由，如於本判決宣示後送達前提起上訴者，應於判決送達後
20日內補提上訴理由書（須按他造人數附繕本）。
中    華    民    國    95    年    5    月    11     日
                                    書記官  方偉皓


司法院資訊處製作；財團法人民間司法改革基金會備份。
